【裁判字號】    97,簡上,240
【裁判日期】    971021
【裁判案由】    違反台灣地區與大陸地區人民關係條例
【裁判全文】
臺灣屏東地方法院刑事判決             97年度簡上字第240號
上  訴  人  臺灣屏東地方法院檢察署檢察官
被      告  甲○○
                    現另案於臺灣屏東監獄執行中
上列被告因違反台灣地區與大陸地區人民關係條例案件，經檢察
官提起公訴（96年度偵字第7728號），本院判決如下：
    主  文
原判決撤銷。
甲○○共同連續犯臺灣地區與大陸地區人民關係條例第七十九條
第一項之使大陸地區人民非法進入臺灣地區罪，處有期徒刑陸月
，減為有期徒月，如易科罰金，以銀元佰元即新臺幣玖佰元
折算壹日。
    事  實
一、甲○○與大陸地區人民何月華並無結婚之真意，其明知大陸
    地區人民非經主管機關許可不得進入臺灣地區，竟基於使大
    陸地區人民非法進入臺灣地區、行使使公務員登載不實文書
    罪之概括犯意，為下列之行為：
(一)先透過有共同犯意聯絡之張傳耀仲介（由檢察官另案偵辦）
    ，於民國89年5 月17日前往大陸地區，於89年6 月22日在大
    陸地區福建省福州市公證處與大陸地區女子何月華（現由臺
    灣屏東地方法院檢察署檢察官通緝中）辦理結婚登記，並取
    得該市公證處核發之（2000）榕公證內民字第4869號結婚證
    明書，且自張傳耀處取得新臺幣5 萬元之報酬，嗣甲○○於
    89年6 月30日返臺後，由張傳耀於89年8 月1 日持上開結婚
    證明書向財團法人海峽交流基金會（下稱：海基會）辦理大
    陸地區結婚公證書驗證手續，取得海基會之（89）南核字第
    03410 號之認證證明書，甲○○於89年8 月3 日持上開結婚
    證明書及海基會驗證證明書，至屏東縣萬巒鄉戶政事務所，
    填具結婚登記申請書，申辦結婚登記，使該戶政事務所不知
    情之公務員陷於錯誤，將上開不實結婚事項登載於職務上所
    掌之戶籍登記簿，足生損害於戶政機關對於戶政事項管理之
    正確性，並據以發給戶籍謄本及國民身分證，又於同日前往
    屏東縣警察局內埔分局萬巒分駐所，以何月華之配偶身分，
    填寫「大陸地區人民進入臺灣地區保證書」，自任何月華進
    入臺灣地區之保證人，使承辦警員陳柏鈍經查核後在該保證
    書為對保之證明。復由張傳耀於89年8 月4 日以受委人之身
    分前往內政部警政署入出境管理局（下稱：入出境管理局，
    現為內政部入出國及移民署）填具「大陸地區人民進入臺灣
    地區旅行證申請書」，並持前述結婚公證書及登載不實結婚
    事項的戶籍謄本等資料，以配偶來臺探親為由，申請何月華
    來臺，使不知情之入出境管理局承辦人員於實質審核後，核
    發中華民國臺灣地區旅行證予何月華，使何月華得以探親名
    義，於89年10月13日持用上開旅行證搭機非法進入臺灣地區
    （此次於90年4 月11日離境）。
(二)又承上開概括犯意，於91年8 月21日前往臺北市政府警察局
    萬華分局，以何月華配偶之身分，填寫「大陸地區人民進入
    臺灣地區保證書」，自任何月華進入臺灣地區之保證人，使
    承辦警員經查核後在該保證書為對保之證明後，隨即由具有
    犯意聯絡之徐正雄（檢察官另行偵辦中）於91年8 月21日前
    往入出境管理局填具「大陸地區人民進入臺灣地區旅行證申
    請書」，持登載不實結婚事項之戶籍謄本等資料，以配偶來
    臺探親為由，申請何月華來臺，使不知情之入出境管理局承
    辦人員於審核後，核發中華民國臺灣地區旅行證予何月華，
    使何月華得以探親名義，於91年11月21日持用上開旅行證搭
    機非法進入臺灣地區（此次於92年6 月27日離境）。
(三)又承上開概括犯意，於92年8 月9 日前往臺北市政府警察局
    萬華分局，以何月華配偶之身分，填寫「大陸地區人民進入
    臺灣地區保證書」，自任何月華進入臺灣地區之保證人，使
    承辦警員經查核後在該保證書為對保之證明後，隨即由具有
    犯意聯絡之徐正雄於92年8 月10日前往入出境管理局填具「
    大陸地區人民進入臺灣地區旅行證申請書」，持登載不實結
    婚事項之戶籍謄本等資料，以配偶來臺探親為由，申請何月
    華來臺，使不知情之入出境管理局承辦人員於審核後，核發
    中華民國臺灣地區旅行證予何月華，使何月華得以探親名義
    ，於92年9 月25日持用上開旅行證搭機非法進入臺灣地區（
    此次於93年5 月24日離境）。嗣甲○○於有偵查權限之員警
    尚不知其上開犯行前，於96年11月22日主動向屏東縣警察局
    內埔分局供出上情，並自願接受裁判。
二、案經甲○○向屏東縣警察局內埔分局自首後由該分局報由臺
    灣屏東地方法院檢察署檢察官偵查後聲請簡易判決處刑。
    理  由
一、上開犯罪事實業據被告於偵查中坦承不諱，又證人張傳耀於
    偵訊時亦證稱：伊確係幫甲○○申請上開文件等語（偵查卷
    第96頁），復有結婚登記申請書、海基會公證書、大陸地區
    結婚證明書各1 份、大陸地區人民進入臺灣地區旅行證申請
    書及保證書、戶籍謄本、委託書各3 份、甲○○及何月華入
    出境資料列印紀錄各1 份在卷可稽。而何月華來台期間逃離
    住處並北上打工陪酒乙節，有臺北縣政府警察局三重分局函
    暨何月華警詢筆錄乙份在卷可參。被告自白核與事實相符，
    本件事證明確，被告犯行應可認定。
二、按「行為後法律有變更者，適用行為時之法律。但行為後之
    法律有利於行為人者，適用最有利於行為人之法律。」刑法
    第2 條第1 項定有明文。本件新舊法之比較適用如下：
(一)被告行為後，臺灣地區與大陸地區人民關係條例於92年10月
    29日修正公布，其中關於使大陸地區人民非法進入臺灣地區
    之處罰規定即修正後該條例第79條，係自同年12月31日施行
    ，依修正後該條例第79條第1 項之規定，違反同條例第15條
    第1 款不得使大陸地區人民非法進入臺灣地區之規定者，其
    法定刑已由修正前之「5 年以下有期徒刑、拘役或科或併科
    新臺幣50萬元以下罰金。」，提高為「1 年以上7 年以下有
    期徒刑，得併科新臺幣100 萬元以下罰金。」，並增列同條
    第2 項原規定「意圖營利而犯前項之罪者，處3 年以上10年
    以下有期徒刑，得併科新臺幣5 百萬元以下罰金。」。比較
    新舊法之結果，以修正前之舊法有利於被告。
(二)按被告行為後，刑法及刑法施行法業於94年2 月2 日經總統
    以華總一義字第09400014901 號令修正公布，並於95年7 月
    1 日施行（下稱新刑法，修正前刑法下稱舊刑法），參酌最
    高法院95年5 月23日刑事庭第8 次會議決議，新刑法第2 條
    第1 項之規定，係規範行為後法律變更所生新舊法律比較適
    用之準據法，於新刑法施行後，應適用新刑法第2 條第1 項
    之規定，為「從舊從輕」之比較。另於比較時應就罪刑有關
    之共犯、未遂犯、想像競合犯、牽連犯、連續犯、結合犯，
    以及累犯加重、自首減輕暨其他法定加減原因（如身分加減
    ）與加減比例等一切情形，本於統一性及整體性原則，綜其
    全部罪刑之結果而為比較：
 1、修正前刑法第28條原規定：「二人以上共同『實施』犯罪之
    行為者，皆為共同正犯。」新法修正為：「二人以上共同『
    實行』犯罪之行為者，皆為共同正犯。」將舊法之「實施」
    修正為「實行」。原「實施」之概念，包含陰謀、預備、著
    手及實行等階段之行為，修正後僅共同實行犯罪行為始成立
    共同正犯。是新法共同正犯之範圍已有限縮，排除陰謀犯、
    預備犯之共同正犯。新舊法就共同正犯之範圍既因此而有變
    動，自屬犯罪後法律有變更，而非僅屬純文字修正，應有新
    舊法比較適用之問題。（最高法院96年度台上字第934 號判
    決參照），又本件被告就使公務員登載不實並加以行使罪部
    分，分別與張傳耀、何月華及徐正雄、何月華；就使大陸地
    區人民非法進入臺灣地區罪部分，則分別與張傳耀、徐正雄
    ，均係共同實行犯罪行為，依修正前或修正後之刑法第28條
    均成立共同正犯，適用修正後新法並無較有利之情形，自應
    適用修正前刑法第28條之規定。
 2、修正後之刑法已刪除第55條關於牽連犯之規定，本件被告所
    犯上開2 罪具有牽連犯之關係，依修正前即行為時之規定，
    應從一重之修正前臺灣地區與大陸地區人民關係條例第79條
    第1 項之罪處斷；依修正後之刑法既已刪除牽連犯之規定，
    則所犯上述2 罪應依數罪併罰之規定分論併罰。比較新舊法
    之規定，修正後之規定並非較有利於被告，自應適用修正前
    刑法第55條之規定。
 3、修正後新法業已刪除連續犯之規定，此刪除雖非犯罪構成要
    件之變更，但顯已影響行為人刑罰之法律效果，自屬法律有
    變更，依新法第2 條第1 項前段規定，比較新、舊法結果，
    仍應適用較有利於被告之行為時法律即舊法論以連續犯。
 4、罰金刑部分：修正前刑法第33條第5 款規定: 「罰金：1 元
    （銀元）以上」，而依罰金罰鍰提高標準條例規定，就72年
    6 月26日前修正之刑法部分條文罰金數額提高二至十倍，其
    後修正者則不提高倍數，並依現行法規所定貨幣單位折算新
    臺幣條例規定，以銀元一元折算新臺幣三元；修正後刑法第
    33條第5 款規定：「罰金：新臺幣1 千元以上，以百元計算
    之」，從而，有關罰金刑最低數額，修正後刑法第33第5 款
    之規定，較之修正前提高，自以修正前刑法第33條第5 款規
    定，較有利於被告。
 5、被告行為後，於94年2 月2 日公布並於95年7 月1 日施行之
    刑法第41條第1 項有關易科罰金折算標準，由舊刑法第41條
    第1 項規定「得以1 元以上3 元以下」折算一日，修正提高
    為「以新臺幣1,000 元、2,000 元、3,00 0元折算一日」，
    並刪除「因身體、教育、職業或家庭之關係，執行顯有困難
    者」之條件，另增訂第2 項「前項規定於數罪併罰，其應執
    行之刑未逾6 月者，亦適用之。」。即修正前之折算標準，
    係以1 元以上3 元以下折算一日，再依修正前罰金罰鍰提高
    標準條例第2 條規定，就其原定數額提高為100 倍折算1 日
    ，亦即以銀元100 元至300 元（經折算為新臺幣後，應以新
    臺幣300 元至900 元）折算1 日，顯以修正前刑法第41條第
    1 項前段、修正前罰金罰鍰提高標準條例第2 條之規定折算
    標準，對被告較為有利。
    經綜合比較結果，均以修正前之上開規定較有利於被告，故
    本件應一體適用修正前之上開規定論處。
三、按臺灣地區與大陸地區人民關係條例第79條對於違反同條例
    第15條第1 款所定不得使大陸地區人民非法進入臺灣地區之
    處罰，旨在防止大陸地區人民非法進入臺灣地區，以維護臺
    灣地區之安全與安定。所稱「非法」，自應從實質上之合法
    性予以判斷，凡評價上違反法秩序之方法，均屬「非法」。
    故在大陸地區通謀虛偽結婚，以不實之結婚證明辦理相關戶
    籍登記、入境等手續，憑以進入臺灣地區，其所持之入境許
    可文件雖係入出境主管機關所核發，形式上為合法，但因以
    詐欺方法而取得，即不具實質上之合法性，仍屬非法進入台
    灣地區。是核被告所為，係犯修正前臺灣地區與大陸地區人
    民關係條例第79條第1 項之使大陸地區人民非法進入臺灣地
    區罪。又被告向住所地戶政事務所辦理結婚登記，進而取得
    登載不實之戶籍謄本，持向入出境管理局申請使大陸地區女
    子何月華入境臺灣，係犯刑法第216 條、第214 條之行使使
    公務員登載不實文書罪。又使公務員登載不實之低度行為，
    應為行使之高度行為所吸收，不另論罪。被告就使公務員登
    載不實並加以行使罪部分，分別與張傳耀、何月華及徐正雄
    、何月華；就使大陸地區人民非法進入臺灣地區罪部分，則
    分別與張傳耀、徐正雄間，有犯意聯絡及行為分擔，均應論
    以共同正犯。又被告先後3 次非法使大陸人士入境台灣地區
    犯行，及3 次行使公務員登載不實文書之犯行，均方法相同
    ，所犯又各屬構成要件相同之罪名，顯均係基於概括犯意反
    覆為之，應各依修正前刑法連續犯之規定論以一罪並加重其
    刑。又被告所犯前開違反臺灣地區與大陸地區人民關係條例
    罪、行使使公務員登載不實文書罪2 罪間，有方法、目的之
    牽連犯關係，應依修正前刑法第55條牽連犯規定，從一重論
    以修正前臺灣地區與大陸地區人民關係條例第79條第1 項之
    使大陸地區人民非法進入台灣地區罪處斷。犯罪事實(二)、(三)
    部分，雖未據檢察官聲請簡易判決處刑，然此部分與上開犯
    罪事實(一)部分，有修正前連續犯、牽連犯之裁判上一罪關係
    ，為起訴效力所及，本院自得併予審究。另被告於有偵查權
    限之員警尚不知其上開犯行前，於96年11月22日主動向屏東
    縣警察局內埔分局供出上情，並自願接受裁判，有偵查報告
    及警詢筆錄可稽，合於自首要件。被告犯罪在95年7 月1 日
    刑法修正前，自首在刑法修正後，應適用修正後刑法第62條
    之規定（最高法院95年第8 次刑事庭會議決議參見）。本件
    考量被告自首之情節、態度，爰依修正後刑法第62條前段規
    定減輕其刑，並依法先加後減之。
四、撤銷改判之理由：原審以被告事證明確，而予論罪科刑，固
    非無見，惟查：（一）按戶政機關於民眾申請結婚登記時，
    只需當事人持證明文件正本前來辦理即可，對於有無公開儀
    式及2 人以上之證人（行為時之民法第982 條規定之結婚要
    件），並不作實質之審查，是被告向住所地戶政事務所辦理
    結婚登記，進而取得登載不實之戶籍謄本，持向入出境管理
    局申請使大陸地區女子何月華非法入境臺灣，係犯刑法第
    216 條、第214 條之行使使公務員登載不實文書罪，原判決
    認不成立該罪，容有誤會；（二）原判決認定被告分別與張
    傳耀、徐正雄間有共同正犯關係，主文欄卻漏未諭知，尚有
    未洽；（三）原判決認自首部分，係適用修正前刑法第62條
    規定，亦有未洽（詳如上述）。原判決既有上開可議之處，
    自應由本院予以撤銷改判。審酌被告不知守法，利用「假結
    婚」之不法手段使大陸地區人民進入臺灣地區，對國家安全
    、社會秩序造成潛在危害，行為誠屬可議，惟念其犯後坦認
    犯行，態度尚可等一切情狀，量處如主文所示之刑，並依修
    正前刑法第41條第1 項前段規定，諭知易科罰金之折算標準
    。另被告犯罪時間均在96年4 月24日以前，合於減刑要件，
    爰依中華民國九十六年罪犯減刑條例第2 條第1 項第3 款規
    定，減其刑期二分之一。
據上論斷，應依刑事訴訟法第455 條之1 第3 項、第369 條第1
項前段、第364 條、第299 條第1 項前段，修正前臺灣地區與大
陸地區人民關係條例第79條第1 項，刑法第11條前段、第2 條第
1 項前段、第216 條、第214 條、第62條前段、修正前刑法第28
條、第55條、第56條、第41條第1 項前段，刑法施行法第1 條之
1， 修正前罰金罰鍰提高標準條例第2 條，現行法規所定貨幣單
位折算新臺幣條例第2 條，中華民國九十六年罪犯減刑條例第2
條第1 項第3 款、第7 條，判決處如主文。
本案經檢察官劉文賓到庭執行職務。
中    華    民    國    97    年    10    月    21    日
                  刑事第三庭  審判長 法  官  吳永宋
                                     法  官  陳怡先
                                     法  官  趙家光
以上正本證明與原本無異。
不得上訴。
中    華    民    國    97    年    10    月    21     日
                                     書記官  陳勃諺
附錄本判決論罪科刑法條全文：
修正前臺灣地區與大陸地區人民關係條例第15條第1 款：
左列行為不得為之：
一  使大陸地區人民非法進入臺灣地區。
修正前臺灣地區與大陸地區人民關係條例第79條第1項
違反第15條第1 款規定者，處5 年以下有期徒刑、拘役或科或並
科新臺幣 50 萬元以下罰金。
中華民國刑法第216條
行使第 210 條至第 215 條之文書者，依偽造、變造文書或登載
不實事項或使登載不實事項之規定處斷。
中華民國刑法第214條
明知為不實之事項，而使公務員登載於職務上所掌之公文書，足
以生損害於公眾或他人者，處3 年以下有期徒刑、拘役或5 百元
以下罰金。


司法院資訊處製作；財團法人民間司法改革基金會備份。
